【裁判字號】    98,醫上,2
【裁判日期】    990928
【裁判案由】    侵權行為損害賠償
【裁判全文】
臺灣高等法院臺中分院民事判決           98年度醫上字第2號
上  訴  人  丙○○
訴訟代理人  林萬生律師
複 代 理人  賴錦源律師
被 上 訴人  佑民醫療社團法人佑民醫院
法定代理人  甲○○
被 上 訴人  乙○○
共    同
訴訟代理人  蔡欽源律師
            杜家駒律師
            林欣屏律師
上  一  人
複 代 理人  游雅玲律師
上列當事人間請求侵權行為損害賠償事件，上訴人對於中華民國
98年3月24日台灣南投地方法院95年度醫字第2號第一審判決提起
上訴，本院於99年9月14日言詞辯論終結，判決如下：
    主  文
上訴駁回。
第二審訴訟費用由上訴人負擔。
    事實及理由
甲、程序方面：
    本件被上訴人佑民醫療社團法人佑民醫院之法定代理人，業
    於民國（下同）98年1月1日由謝文輝變更為甲○○，有南投
    縣政府所核發之開業執照可稽（見本院卷第20頁），已據其
    具狀聲明承受訴訟（見本院卷第19頁），核無不合，先予敘
    明。
乙、實體方面：
一、上訴人起訴主張：上訴人於民國94年12月24日在南投縣中寮
    鄉○○村○○路附近工地工作，不慎為鏟土機壓傷右大腿，
    緊急送往被上訴人醫院救治。上訴人於同日中午12時至被上
    訴人佑民醫療社團法人佑民醫院（下稱佑民醫院）時，先由
    急診部門進行簡易包紮及止血後，於中午12時40分進行Ｘ光
    照射，診斷為右股骨下端開放性骨折，隨後即推入開刀房由
    醫師即被上訴人乙○○進行清瘡、骨折固定及血管接合手術
    。惟被上訴人乙○○竟未就上訴人因開放性骨折而斷裂之右
    股動脈予以接通，復於術後之94年12月25日11時，發現上訴
    人右下肢仍滲出大量之血液且有冰冷、麻木的感覺，竟未進
    行緊急醫療再推入手術房內再進行手術等應變措施，仍向上
    訴人及上訴人母親表示手術順利，致使救治寶貴時間不斷流
    失。嗣上訴人右下肢因血液循環不良而腫脹，不得已方於住
    院第3日即94年12月26日轉院至台中縣沙鹿鎮童綜合醫院（
    下稱童綜合醫院）診治，經該院以Ｘ光檢查後發現被上訴人
    乙○○於手術時並未就已斷裂之右大腿股動脈予以接合，以
    致發生股動脈栓塞之情況，該院乃緊急進行股動脈再接通手
    術，惟因被上訴人等人延誤救治黃金時間之疏失，致術後仍
    無法使受傷右腿之血液流通，為保性命，上訴人只得同意進
    行右大腿膝蓋上方10公分以下之截肢手術，成為肢體殘障人
    士。被上訴人乙○○身為被上訴人佑民醫院之主治醫師，進
    行手術時非但未將上訴人斷裂之血管接合，於術後發現上訴
    人右下肢有不良反應時，又未及時採取緊急處置，致延誤上
    訴人救治之黃金時間，轉院後仍遭截肢，其醫療行為顯有過
    失且與上訴人之截肢存有相當因果關係，上訴人因此受有醫
    療費用新台幣（以下同）133,690元、看護費用76,000元、
    增加生活上之需要3,337,885元、喪失勞動能力之損害3,392
    ,001元、精神慰撫金5,000,000元之損害，共計11,939,576
    元。而被上訴人乙○○為被上訴人佑民醫院之受僱人，依民
    法第188條之規定，佑民醫院應與被上訴人乙○○負連帶損
    害賠償責任。為此求為判命被上訴人連帶如數賠償及自起訴
    狀繕本送達翌日起加計法定遲延利息暨供擔保以宣告假執行
    之判決。原審為上訴人敗訴判決，上訴人提起上訴，上訴聲
    明：(一)原判決廢棄。(二)上廢棄部分，被上訴人應連帶給付上
    訴人壹仟壹佰玖拾參萬玖仟伍佰柒拾陸元整，及自起訴狀繕
    本送達翌日起至清償日止，依年息百分之五計算之利息。(三)
    第一、二審訴訟費用由被上訴人負擔(四)上訴人願供擔保請准
    宣告假執行。
二、被上訴人則以：(一)被上訴人乙○○所為之診療行為，均符合
    醫學知識及現行醫療常規，已盡注意義務，並無任何疏失。
    上訴人於94年12月24日送至被上訴人佑民醫院急診時，被上
    訴人乙○○經診視後即判定有嚴重軟組織壓砸傷，因此所有
    受傷範圍內之組織和器官，如骨骼、肌肉、血管甚至神經均
    有傷害之可能，且當時上訴人傷口極大且疼痛，兼以搶救時
    間非常急迫，故將所有之可能性傷害均一一告知家屬，所以
    手術同意書上，亦逐一標明各種處理之可能，其中包含「血
    管接合」之可能。嗣手術時發現上訴人右大腿主要血管股動
    脈及神經均為完整，並未有斷裂之情形，因此自無行血管接
    合手術之必要，是上訴人指摘被上訴人乙○○未予接合其血
    管，顯有誤會。況若右股動脈斷裂，應會當場嚴重失血、休
    克甚至死亡，且若因股動脈斷裂導致血液循環斷絕，上訴人
    於數小時內患肢亦會開始壞死，亦無法轉院接受手術治療。
    而童綜合醫院亦函覆表示上訴人嚴重受挫傷後，可能血管壁
    受損變脆弱而組織分離，以致血管斷裂，此類型的病變常伴
    隨重大創傷衍生，係自然進程等語，足見上訴人股動脈斷裂
    係受傷後方發生之變化，並非手術時即有之現象。(二)上訴人
    之傷勢經初步診斷屬於開放性骨折第三類b級，已具大量軟
    組織傷害之情況，後續發生肌肉腫脹壞死、腔室壓力上升及
    血管病變栓塞之嚴重併發症之機率本就甚高，截肢率高達百
    分之十七。被上訴人乙○○在術後預見前開併發症之可能，
    因此安排上訴人使用烤燈保暖及護理照顧，將上訴人患肢抬
    高以消腫、促進血液循環，並密切注意上訴人皮膚現象，上
    訴人之右下肢當時尚無明顯變化。惟迄94年12月26上午9時
    許，上訴人右下肢呈顏色暗沉、冰冷、軟組織彈性消失之情
    形，被上訴人乙○○認為上訴人血管可能有栓塞之情形，因
    此立即安排上訴人作血管超音波檢查，經報告顯示確實具有
    血管栓塞之情形後，被上訴人乙○○亦馬上安排上訴人轉院
    治療，是被上訴人乙○○所為之相關處置均符合醫療常規並
    無不當之處。(三)台中榮民總醫院兩次鑑定皆認被上訴人所採
    取之護理照顧確係符合醫學常規。行政院衛生署醫事審議委
    員會鑑定結果，亦認定被上訴人乙○○手術時，上訴人之股
    動脈並未斷裂，且其在後續之醫療照護亦符合醫療常規，上
    訴人術後因股動脈斷裂栓塞，致血液循環不良、肌肉壞死而
    截肢，並未發現被上訴人等有何疏失。是上訴人嗣後截肢結
    果，應係併發症之病程所致，亦有可能上訴人受傷當時雖無
    血管斷裂，但尚有其他血管內膜破皮、破裂、下層血腫或血
    管壁破裂等傷害，而造成續發性血管破裂之結果。因此，上
    訴人股動脈末稍破裂應係發生於被上訴人第一次手術完成後
    與童綜合醫院進行第二次手術之前之期間，其正確時間點無
    法預知，亦無法預防，應與醫師之醫療行為無關，而不可歸
    責於被上訴人乙○○。是被上訴人乙○○既已盡醫療上之必
    要注意，且無故意或過失行為，被上訴人等自無連帶賠償上
    訴人損害之義務。原審為被上訴人勝訴判決，並於本院答辯
    聲明：(一)上訴駁回。(二)第一、二審訴訟費用由上訴人負擔。
    (三)如受不利判決，被上訴人願供擔保請准宣告免予假執行。
三、兩造不爭執之事項：
 (一)上訴人於94年12月24日在南投縣中寮鄉○○村○○路附近工
   地工作，不慎為鏟土機壓傷右大腿，緊急送往被上訴人醫院
   救治。上訴人於同日中午12時至被上訴人佑民醫院時，先由
   急診部門進行簡易包紮及止血後，於中午12時40分進行X光檢
   查，經被上訴人乙○○診斷為右股骨下端開放性骨折，並即
   時於同日下午進行手術。
 (二)上訴人於住院第3日即94年12月26日轉院至台中縣沙鹿鎮童綜
   合醫院診治，並緊急進行右股動脈接合手術。然術後恢復情
   況不佳，而於97年12月31日進行右大腿膝關節上方截肢手術
   。
 (三)上訴人於轉診時支出租用救護車費用3,000元。
 (四)被上訴人乙○○為被上訴人佑民醫院之受僱人。
四、兩造主要爭執事項：
 (一)上訴人在被上訴人佑民醫院接受被上訴人乙○○所為之手術
   時，是否上訴人股動脈已經斷裂而被上訴人乙○○未予接合
   ？
 (二)上訴人術後在被上訴人佑民醫院住院治療之3日內，被上訴人
   乙○○對上訴人之術後護理措施有無不當？
五、法院之判斷
 (一)上訴人主張無非係以被上訴人佑民醫院之手術同意書記載「
   清瘡、骨折固定、血管接合」，及台中榮民總醫院96年3月19
   日中榮醫企字第0960003791號函說明二「…股動脈的斷裂時
   間點應在超音波檢查之前。」，主張上訴人於被上訴人乙○
   ○施行手術前，股動脈血管即已斷裂，被上訴人乙○○竟未
   予施行右大腿股動脈血管接合手術，顯有過失云云。然查：
 1.依行政院衛生署醫事審議委員會（下稱醫審會）0000000號鑑
   定書，鑑定意見第（二）點即明白指出：「依病歷病人主訴
   其腳部開始冰冷，其感覺麻木之時間約在12月25日中午左右
   ，距其受傷時間約24小時，由此推測受傷時之血管（膕動脈
   ）並沒斷裂。又受傷當時手術（12月24日）之照片，血管（
   膕動脈）並沒有斷裂，但周圍之組織破壞嚴重。12月24日受
   傷至12月25日中午之期間，除病人有疼痛及腳腫外，未有提
   到末梢血液循環之情況。導致最後血管不通，極可能是血塊
   阻塞、周圍組織腫脹壓迫所致。」（原審卷貳第212頁）。
 2.至於術前同意書中『建議手術名稱』項目下雖載有『血管接
   合』字樣，然此係屬預計實施之手術，上訴人受傷當時血肉
   模糊，情況危急，又無其他檢查可認定有血管斷裂之情形，
   則被上訴人乙○○於手術同意書上所載之手術內容，應係其
   對上訴人病情之評估及治療方法，並不當然即為上訴人實際
   之病情，被上訴人以術前同意書所載內容，論斷上訴人於94
   年12月24日手術時，其右股動脈已經斷裂，實難遽採。
 3.另參以童綜合醫院96年1月22日（96）童醫字第0110號函說明
   四所示：「血管斷裂可能係因嚴重受挫傷後，血管壁受損變
   脆弱而組織分離所致，這類型的病變，常伴隨重大創傷衍生
   ，係創傷之自然進程，也甚難避免。…。」（原審卷貳第52
   頁），準此，上訴人血管斷裂亦可能係因嚴重受挫傷後之自
   然進程。是仍無具體證據證明上訴人於被上訴人佑民醫院手
   術時，其右股動脈即已斷裂云云。
 4.上訴人雖主張其於血管栓塞前即發生血管斷裂，並欲以血管
   斷裂後多久時間會發生血管栓塞，倒推血管斷裂之時間云云
   。然查，台灣外科醫學會99年6月25日外醫達字第990032號函
   說明二謂以：「造成血管栓塞的原因很多，包括外傷、血液
   腫瘤疾病、感染、血管狹窄等。動脈如果管壁受傷，或是動
   脈周圍組織受傷，可以立即也可能在數十小時後才發生血管
   栓塞情形。也就是說，在肢體受傷還沒有復原之前，因為動
   脈內膜受傷之故、或是周邊組織受創之故，都有發生血管栓
   塞之危險。而一般外力撞擊造成內膜受損，是有可能造成血
   管栓塞。」是以造成血管栓塞之原因眾多，尤其以外傷最為
   常見，上訴人因遭鏟土機壓傷右大腿，經診斷為右股骨下端
   開放性骨折，於肢體受傷未復原之前，恐因動脈內膜受傷或
   周邊組織受創，均可能發生血管栓塞，不必定係因血管斷裂
   而發生血管栓塞，亦無法證明於血管栓塞前已發生血管斷裂
   ，是該項函詢仍未能證明於99年6月24日上訴人於被上訴人佑
   民醫院之手術時，右股動脈已斷裂之事實。
 5.上述相關鑑定及函查，均為學有專精醫師為之，自屬可信，
   且皆未能指向上訴人右股動脈於被上訴人乙○○施行手術時
   已斷裂乙節。上訴人既無法舉陳，是所主張自然難以足採。
 (二)上訴人術後在被上訴人佑民醫院住院治療之3日內，被上訴人
   乙○○對上訴人之術後護理措施並無不當，以下說明：
 1.上訴人主張被上訴人於術後，就上訴人可能因上述併發原因
   致血管栓塞予以注意，至遲於手術翌日中午（94年12月25日
   中午）發現上訴人主訴腳部冰冷、麻木現象時，即應立即再
   予檢查、安排第二次血管接合手術，被上訴人乙○○未注意
   併發血管斷裂情形，致未及時為上訴人施行血管接合手術，
   亦顯有過失。然查：依被上訴人佑民醫院之護理紀錄記載，
   上訴人於術後之翌日94年12月25日上午11時有冰冷、麻木感
   ，足背部動脈變弱，下午5時有腫脹現象，全日皆施以烤燈，
   並抬高上訴人右腿，再服用藥物；翌日即94年12月26日上午
   10時，右腿冰冷，足背動脈觸不到，末稍血液循環不佳，上
   訴人於同日10時40分即行轉院。又參以腫脹之原因有靜脈回
   流不佳、淋巴回流不佳、組織受傷水腫等等，麻木的原因有
   神經受損血流不佳等等，冰冷的原因有失溫，動脈完全或不
   完全阻塞，無動脈的原因有動脈阻塞、斷裂或腔室症候群等
   情，此有台中榮民總醫院以95年10月17日中榮醫企字第09500
   15028函文在卷足憑（原審卷貳第9頁）。可見上訴人術後第
   一日患部之冰冷、麻木感，其原因並非單一，且當時動脈尚
   有跳動，尚難以此認定上訴人之血管即已栓塞，而謂被上訴
   人乙○○未注意經常發生、機率甚高之併發血管斷裂。此外
   ，被上訴人乙○○於術後給予上訴人腳抬高、烤燈，均是改
   善血液循環之方法，後來發現上訴人足背脈搏變弱，給予血
   循用藥，並會診X光科醫師做超音波檢查，發現血管阻塞，因
   人力設備不足，將上訴人轉院至設備較為齊全之童綜合醫院
   ，其處置及對病人之照護，尚未發現有疏失之處，此經醫事
   審議委員會以鑑定意見書第3點判斷（原審卷第212頁及213頁
   ）。是被上訴人乙○○於術後在給藥、照護、檢查之各種治
   療及處置上，均屬正確且符合醫學知識及現行醫學常規，難
   謂有疏失。
 2.上訴人又稱被上訴人醫院及被上訴人均有相當之醫療設施與
   技術，可進行「血管接合」手術，然被上訴人竟於錯失進行
   手術之黃金時間後，以醫療設施不足為由要求轉院，亦有過
   失云云。然此觀：醫審會第0000000號鑑定書鑑定意見第（四
   ）點表示：「佑民綜合醫院徐醫師發現病人血管阻塞，因人
   力設備不足，將其轉院至設備較為齊全之童綜合醫院，符合
   醫療常規。」（原審卷貳第213頁）。台中榮總96年7月18日
   中榮醫企字第0960010007號函說明四亦稱：「在處理本案病
   患之醫療行為，就病歷記載來看，大致符合骨科處理常規。
   」（原審卷貳第116頁），前開鑑定意見可知被上訴人之轉院
   行為並無疏失可言。
六、綜上所述，被上訴人乙○○就上訴人之醫療行為既無任何過
    失，自不負侵權行為損害賠償責任，而被上訴人佑民醫院自
    亦無從與之連帶負損害賠償責任；則上訴人依據侵權行為之
    法則請求被上訴人連帶給付上訴人11,939,576元，及自起訴
    狀繕本最後送達之翌日起至清償日止，按年息百分之五計算
    之利息，不應准許。上訴人假執行之聲請，亦失所附麗，應
    併予駁回。原審所為上訴人敗訴之判決，並無不合，上訴論
    旨仍執前詞指摘原判決不當，求予廢棄改判，為無理由。
七、至兩造之其餘攻擊或防禦方法，及未經援用之舉證，經斟酌
    後，認為均不足以影響本判決之結果，自無逐一詳予論駁之
    必要，併此敘明。
八、據上論結，本件上訴為無理由，依民事訴訟法第449條第1項
    、第78條，判決如主文。
中    華    民    國    99    年    9     月    28    日
                民事第五庭    審判長法  官  李寶堂
                                    法  官  黃永祥
                                    法  官  鄭金龍
以上正本係照原本作成。
如對本判決上訴，須於收受判決送達後20日內向本院提出上訴書
狀，其未表明上訴理由者，應於提出上訴後20日內向本院提出上
訴理由書（須按他造人數附具繕本）。
上訴時應提出委任律師為訴訟代理人之委任狀。具有民事訴訟法
第466條之1第1項但書或第2項之情形為訴訟代理人者，另應附具
律師及格證書及釋明委任人與受任人有該條項所定關係之釋明文
書影本。如委任律師提起上訴者，應一併繳納上訴審裁判費。
                                    書記官  姚錫鈞
中    華    民    國    99    年    9     月    28    日
                                                      Ｓ

司法院資訊處製作；財團法人民間司法改革基金會備份。
